【裁判字號】    95,重上更(一),317
【裁判日期】    950424
【裁判案由】    重利
【裁判全文】
臺灣高等法院臺南分院刑事判決   95年度重上更(一)字第317號
上  訴  人
即  被  告  甲○○
選任辯護人  蔡進欽  律師
上  訴  人
即  被  告  丙○○
上列上訴人因重利案件，不服臺灣臺南地方法院90年度易字第13
43號中華民國91年11月22日第一審判決（起訴案號：臺灣臺南地
方法院檢察署90年度偵字第4123號），提起上訴，經最高法院發
回，本院判決如下：
    主  文
原判決關於甲○○、丙○○部分撤銷。
甲○○、丙○○均無罪。
    理  由
一、公訴意旨略以：子○○（原審共同被告，業經本院以92年度
    上訴字第74號常業重利罪判處有期徒刑9月確定）、甲○○
    、丙○○與其他不詳姓名之男女若干人，共同基於概括之犯
    意聯絡，以不知情之梅福興在臺南市○○路○段242號所開
    設之品筑菸酒專賣店做為掩飾，並在中華日報刊登刷卡可借
    貸現金，電話0000000號之廣告，自民國（下同）89年5月23
    日起，連續乘己○○、辛○○、壬○○、丁○○、乙○○、
    癸○○、庚○○、江裕傑等人需求現金急迫之際，以真刷卡
    假消費方式貸以金錢（所貸金額詳如附表所示），而約定每
    刷卡借貸新台幣（下同）1萬元，收取1千元之與原本顯不相
    當之重利。嗣於90年1月16日14時許，在上址為警查獲，並
    扣得大眾銀行刷卡機自動式及手動式各1台、刷卡簽帳單商
    店存根35本、帳冊1本、步步高商行統一發票章4枚、品筑菸
    酒量販店發票章1枚、步步高商行店章1枚、NOKIA行動電話
    手機1支、宣傳電話小卡15張、步步高商行請款簽帳單2本。
    因認被告甲○○、丙○○均涉犯刑法第344條重利罪云云。
二、按92年1月14日修正通過之刑事訴訟法施行前，已繫屬於各
    級法院之案件，其以後之訴訟程序，應依修正後刑事訴訟法
    終結之。但修正刑事訴訟法施行前已依法定程序進行之訴訟
    程序，其效力不受影響。刑事訴訟法施行法第7條之3定有明
    文。而有關傳聞法則相關規定之修正，係於92年9月1日開始
    施行，本件發生於民國90年間，與本案相關證人供述之證據
    ，均係於上開修正刑事訴訟法施行前，依法定程序進行證據
    之調查，自有證據能力，該已進行之程序，效力不受影響。
    又按刑事訴訟法第158條之3規定「證人、鑑定人依法應具結
    而未具結者，其證言或鑑定意見，不得作為證據」，惟此條
    文係自92年9月1日起施行，因修正前已依法定程序進行之訴
    訟程序，其效力不受影響，則在92年8月31日以前作證之證
    人，縱若未命其具結，其證詞仍非不得作為證據。次按「被
    告以外之人於審判外之陳述，雖不符前4條之規定，而經當
    事人於審判程序同意作為證據，法院審酌該言詞陳述或書面
    陳述作成時之情況，認為適當者，亦得為證據。」、「當事
    人、代理人或辯護人於法院調查證據時，知有第159條第1項
    不得為證據之情形，而未於言詞辯論終結前聲明異議者，視
    為有前項之同意。」，刑事訴訟法第159條之5第1、2項分別
    定有明文。查與本案相關之證人於偵查中之證述，固均屬刑
    事訴訟法第159條第1項之傳聞證據，但於本院準備程序及言
    詞辯論時均一一提示或併朗讀要旨，而檢察官、被告及辯護
    人於本院準備程序、審理時，就上開供述證據或書證之證據
    能力於言詞辯論終結前均未聲明異議，且均查上開證據係依
    正當法定程序所取得，本院審酌該言詞陳述或書面陳述作成
    時之情況，認為適當，揆之上開規定，亦得作為證據，均合
    先敘明。
三、次按犯罪事實應依證據認定之，無證據不得認定犯罪事實，
    刑事訴訟法第154條第2項定有明文，故事實之認定，應憑證
    據，如未能發現相當證據，或證據不足以證明，自不能以推
    測或擬制之方法，以為裁判基礎。而認定不利於被告之事實
    ，須依積極證據，茍積極之證據不足為不利於被告事實之認
    定時，即應為有利於被告之認定，更不必有何有利之證據，
    有最高法院30年上字第816號判例可參。且刑事訴訟上證明
    之資料，無論其為直接或間接證據，均須達於通常一般之人
    均不致有所懷疑，而得確信其為真實之程度，始得據為有罪
    之認定，若其關於被告是否犯罪之證明未能達此程度，而有
    合理懷疑之存在，致使無從形成有罪之確信，根據「罪證有
    疑，利於被告」之證據法則，即不得遽為不利被告之認定，
    亦有最高法院76年度台上字第4986號判例可稽。又檢察官就
    被告犯罪事實，應負舉證責任，並指出證明之方法。刑事訴
    訟法第161條第1項亦定有明文。因此被告並無自證無罪之義
    務，此乃無罪推定之原則。是以何項卷證資料有利於被告或
    不利於被告，應由擔任公訴角色之檢察官盡其舉證之義務，
    此乃上開法條規定公訴人於刑事訴訟程序進行中應盡之法定
    義務。故最高法院著有92年台上字第128號判例，闡明「刑
    事訴訟法第161條已於民國91年2月8日修正公布，其第1項規
    定：檢察官就被告犯罪事實，應負舉證責任，並指出證明之
    方法。因此，檢察官對於起訴之犯罪事實，應負提出證據及
    說服之實質舉證責任。倘其所提出之證據，不足為被告有罪
    之積極證明，或其指出證明之方法，無從說服法院以形成被
    告有罪之心證，基於無罪推定之原則，自應為被告無罪判決
    之諭知」之意旨甚明。
四、檢察官認被告二人涉有前開罪嫌，係以證人子○○已供承在
    卷，核與證人己○○、辛○○、壬○○、丁○○、乙○○、
    癸○○、庚○○、江裕傑等人證述相符，且有警方查扣之大
    眾銀行刷卡機自動式及手動式各1台、刷卡簽帳單商店存根
    35本、帳冊1本、步步高商行統一發票章4枚、品筑菸酒量販
    店發票章1枚、步步高商行店章1枚、NOKIA行動電話手機1支
    、宣傳電話小卡15張、步步高商行請款簽帳單2本等證據為
    主要論據。訊據被告甲○○固坦承「步步高商行」（其廣告
    招牌為「品筑菸酒專賣店）係由其經營、被告丙○○亦承認
    受雇於甲○○在該商行為店員；但被告二人均矢口否認有本
    案犯行，辯稱：客人到步步高商行店內刷卡消費後，我們有
    開發票並有交付提貨單嗣經提貨完畢，確有交貨品給客人，
    至於客人如何處分該等貨品，被告二人無權過問。而子○○
    係常來消費的客人也曾帶別的客人來店刷卡消費，其二人並
    沒有在中華日報刊登「卡、正派經營、實拿9800、在店消費
    、大額特優，西門路、巿區、小北、成功路，0000000」之
    廣告，其二人與子○○間確無重利罪之犯意聯絡及行為。又
    步步高商行每月均有向國稅機關申報統一發票明細表、按期
    繳稅等語，並提出刷卡單、發票、提貨單、向國稅機關申報
    統一發票及繳稅之資料等影本為證。
五、經查：
（一）查證人子○○於警詢時證稱：伊於90年1月16日在中華日
      報刊登之廣告內容是：「卡、正派經營、實拿9800、在店
      消費大額特優，西門路、巿區、小北、成功路，0000000
      」，供不特定刷卡消費，客人先至品筑菸酒店內刷卡，拿
      取提貨單，伊再以現金向客人換取提貨單。1萬元之提貨
      單伊約以9600元至9800元之現金換取，而後再以提貨單向
      店家提貨。該0000000號電話係伊自己申請的等語（見90
      年1月16日子○○第1次警詢筆錄），並有上開中華日報廣
      告剪報影本在卷可憑。復據證人壬○○、丁○○、乙○○
      、癸○○、庚○○、江裕傑等人分別於警詢或檢察官偵查
      中或原審證述，子○○確有上開其所稱因其刊登之廣告上
      開證人己○○等人於品筑菸酒店內刷卡，取得提貨單，其
      再以現金向客人換取提貨單無訛。而子○○所犯重利罪，
      已經本院以92年度上訴字第74號常業重利罪判處有期徒刑
      9 月確定，有該判決在卷可憑。
（二）檢察官固指稱被告二人在中華日報刊登刷卡可借貸現金，
      電話0000000號之廣告，自89年5月23日起，連續乘己○○
      、辛○○、壬○○、丁○○、乙○○、癸○○、庚○○、
      江裕傑等人需求現金急迫之際，以真刷卡假消費方式貸以
      金錢，而約定每刷卡借貸1萬元，收取1千元之與原本顯不
      相當之重利云云，然為被告二人堅決否認。經查檢察官所
      稱被告在中華日報刊登刷卡可借貸現金，電話0000000號
      之廣告云云，固有警卷之剪報資料，但其上並無刊報日期
      ，即無從證明係自89年5月23日起刊登之事實。而原審函
      請臺南縣警察局查明有無中華日報89年6月9日及10日如上
      開報載廣告，該局於91年6月3日函覆謂，查無所查詢之廣
      告，有該函附卷可證（見原審卷第171頁），又證人子○○於警詢時已承認係伊於90年1月16日在中華日報刊登上
      開之廣告，並有該廣告剪報影本在卷可憑（見外放報紙影
      本），則檢察官上開指訴尚非有據。
（三）查子○○確有前揭重利罪，已如前述，茲應查明者為被告
      二人與子○○間有無犯意聯絡行為分擔、被告二人所販售
      之商品，有無確實交貨、有無與子○○朋分等情。茲查：
      (一)被告二人辯稱證人壬○○、丁○○、乙○○、癸○○、
        庚○○、江裕傑等人到「步步高商行」刷卡消費，其等
        有開發票並有交付提貨單嗣經提貨完畢等情，有其提出
        之提貨單上載有明確之物品名稱、數量、價錢，並有客
        人簽名確認之提貨單回條（見本院卷第81-86頁），及
        購貨證人辛○○、丁○○、戊○○亦均確認出貨單上之
        簽名為彼等親簽無誤等情（見原審卷第148頁），堪認
        被告有確實出貨，並經客人提貨之事實。又「步步高商
        行」，每月均有向國稅局申報統一發票明細表，並按期
        繳稅之事實，有被告提出之營業人使用二聯式收銀機統
        一發票明細表及89年度營利事業所得稅結算稅額繳款書
        為據（見本院更一卷第103-111、第121頁及外放之帳冊
        ），而證人壬○○等人刷卡消費，被告均有開立發票，
        有該等發票影本在卷可稽（見本院更一卷第87-92頁）
        ，經與扣案之帳冊比對互核相符，足證扣案帳冊之每筆
        營業額均有開立發票，且該等發票確均於被告提出之營
        業人使用二聯式收銀機統一發票明細表確上載明，足認
        被告二人確有銷貨事實，難認被告有以假消費真刷卡而
        獲利之情事。
      (二)本案經最高法院發回後，為查明證人子○○與被告二人
        之關係，其間有無朋分利益等情，於96年4月10日傳喚
        證人子○○到庭作證。證人子○○於本院結證稱：認識
        被告二人，他們是做煙酒專賣店，甲○○是老闆，曾去
        他們的店消費。90年1月16日在中華日報刊登之廣告係
        伊刊登。於辯護人質以「你帶客人去刷卡，然後將貨物
        轉賣，轉賣的錢有無朋分給甲○○、丙○○？」答「沒
        有」、再質以「你有無與甲○○、丙○○共謀『假消費
        真刷卡』的方式去獲取利益？」答「沒有」（見本院更
        一卷第190-192頁），核與被告二人所辯相符。
（四）綜上，被告二人所稱證人壬○○等人在「步步高商行」之
      刷卡消費，係確有其事，有開發票並交付提貨單嗣經提貨
      完畢，其二人與證人子○○間並無重利罪之犯意聯絡及行
      為分擔，亦無朋分所謂之利益，是本案並無證據證明被告
      二人有重利犯行，揆諸前開說明，既不能證明被告犯罪，
      依法自應為無罪之諭知。原判決未予詳查，遽為被告有罪
      判決，被告二人上訴指摘原判決不當，為有理由，應由本
      院將原判決關於其二人部分予以撤銷，改諭知被告二人無
      罪。
據上論斷，依刑事訴訟法第369條第1項前段、第364條、第301條
第1項，判決如主文。
本案經檢察官江守權到庭執行職務。
中    華    民    國    95    年    4     月    24   日
                  刑事第一庭    審判長法  官  黃崑宗
                                      法  官  夏金郎
                                      法  官  王明宏
以上正本證明與原本無異。
不得上訴。
                                      書記官  黃全忠
中    華    民    國    96    年    4     月    24    日
附表：
┌───┬───┬───────────┬───────────┐
│ 編號 │借款人│    借  款  日  期    │   借  款  金  額     │
├───┼───┼───────────┼───────────┤
│  一  │己○○│     89年5月23日      │      3萬7千7百元     │
├───┼───┼───────────┼───────────┤
│  二  │辛○○│     89年6月9日       │      1萬5千80元      │
├───┼───┼───────────┼───────────┤
│  三  │丁○○│     89年6月10日      │     12萬7千40元      │
├───┼───┼───────────┼───────────┤
│  四  │壬○○│     89年6月16日      │     22萬7千940元     │
├───┼───┼───────────┼───────────┤
│  五  │乙○○│     89年6月22日      │      3萬160元        │
├───┼───┼───────────┼───────────┤
│  六  │癸○○│     89年6月26日      │1萬1千6百元（起訴書誤 │
│      │      │                      │載為11萬6千元）       │
├───┼───┼───────────┼───────────┤
│  七  │庚○○│     89年8月1日       │     1萬9千720元      │
├───┼───┼───────────┼───────────┤
│  八  │戊○○│     90年1月16日      │     1萬9千720元      │
└───┴───┴───────────┴───────────┘
臺灣高等法院臺南分院刑事判決   95年度重上更(一)字第317號
上  訴  人
即  被  告  甲○○  男 41歲（民國○○年○○月○日生）
                    身分證統一編號：Ｚ000000000號
                    住臺南市○○區○○路18號12樓之3
選任辯護人  蔡進欽  律師
上  訴  人
即  被  告  丙○○  女  31歲（民國○○年○○月○○日生）
                    身分證統一編號：Ｚ000000000號
                    住臺南縣永康市○○街263巷15號
上列上訴人因重利案件，不服臺灣臺南地方法院90年度易字第13
43號中華民國91年11月22日第一審判決（起訴案號：臺灣臺南地
方法院檢察署90年度偵字第4123號），提起上訴，經最高法院發
回，本院判決如下：
    主  文
原判決關於甲○○、丙○○部分，撤銷。
甲○○、丙○○均無罪。
    理  由
一、公訴意旨略以：子○○（於本院前審判決其有罪部分，因未
    經上訴而確定）、甲○○、丙○○與其他不詳姓名之男女若
    干人共同基於概括之犯意聯絡，以不知情之梅福興在臺南市
    ○○路○段242號所開設之品筑菸酒專賣店做為掩飾，並在
    中華日報刊登刷卡可借貸現金，電話0000000號之廣告，自
    民國（下同）89年5月23日起，連續乘己○○、辛○○、丁○○、壬○○、乙○○、癸○○、庚○○、江裕傑等人需求
    現金急迫之際，以真刷卡假消費方式貸以金錢（所貸金額詳
    如附表所示），而約定每刷卡借貸新台幣（下同）1萬元，
    收取1千元之與原本顯不相當之重利。嗣於90年1月16日14時
    許，在上址為警查獲，並扣得大眾銀行刷卡機自動式及手動
    式各1台、刷卡簽帳單商店存根35本、帳冊1本、步步高商行
    統一發票章4枚、品筑菸酒量販店發票章1枚、步步高商行店
    章1枚、ＮＯＫＩＡ行動電話手機1支、宣傳電話小卡15張、
    步步高商行請款簽帳單2本。
二、按92年1月14日修正通過之刑事訴訟法施行前，已繫屬於各
    級法院之案件，其以後之訴訟程序，應依修正後刑事訴訟法
    終結之。但修正刑事訴訟法施行前已依法定程序進行之訴訟
    程序，其效力不受影響。刑事訴訟法施行法第7條之3定有明
    文。而有關傳聞法則相關規定之修正，係於92年9月1日開始
    施行，本件發生於民國90年間，與本案相關證人供述之證據
    ，均係於上開修正刑事訴訟法施行前，依法定程序進行證據
    之調查，自有證據能力，該已進行之程序，效力不受影響。
    又按刑事訴訟法第158條之3規定「證人、鑑定人依法應具結
    而未具結者，其證言或鑑定意見，不得作為證據」，惟此條
    文係自92年9月1日起施行，因修正前已依法定程序進行之訴
    訟程序，其效力不受影響，則在92年8月31日以前作證之證
    人，縱若未命其具結，其證詞仍非不得作為證據。次按「被
    告以外之人於審判外之陳述，雖不符前4條之規定，而經當
    事人於審判程序同意作為證據，法院審酌該言詞陳述或書面
    陳述作成時之情況，認為適當者，亦得為證據。」、「當事
    人、代理人或辯護人於法院調查證據時，知有第159條第1項
    不得為證據之情形，而未於言詞辯論終結前聲明異議者，視
    為有前項之同意。」，刑事訴訟法第159條之5第1、2項分別
    定有明文。查與本案相關之證人於偵查中之證述，固均屬刑
    事訴訟法第159條第1項之傳聞證據，但於本院準備程序及言
    詞辯論時均一一提示或併朗讀要旨，而檢察官、被告及辯護
    人於本院準備程序、審理時，就上開供述證據或書證之證據
    能力於言詞辯論終結前均未聲明異議，且均查上開證據係依
    正當法定程序所取得，本院審酌該言詞陳述或書面陳述作成
    時之情況，認為適當，揆之上開規定，亦得作為證據，均合
    先敘明。
三、次按犯罪事實應依證據認定之，無證據不得認定犯罪事實，
    刑事訴訟法第154條第2項定有明文，故事實之認定，應憑證
    據，如未能發現相當證據，或證據不足以證明，自不能以推
    測或擬制之方法，以為裁判基礎。而認定不利於被告之事實
    ，須依積極證據，茍積極之證據不足為不利於被告事實之認
    定時，即應為有利於被告之認定，更不必有何有利之證據，
    有最高法院30年上字第816號判例可參。且刑事訴訟上證明
    之資料，無論其為直接或間接證據，均須達於通常一般之人
    均不致有所懷疑，而得確信其為真實之程度，始得據為有罪
    之認定，若其關於被告是否犯罪之證明未能達此程度，而有
    合理懷疑之存在，致使無從形成有罪之確信，根據「罪證有
    疑，利於被告」之證據法則，即不得遽為不利被告之認定，
    亦有最高法院76年度台上字第4986號判例可稽。又檢察官就
    被告犯罪事實，應負舉證責任，並指出證明之方法。刑事訴
    訟法第161條第1項亦定有明文。因此被告並無自證無罪之義
    務，此乃無罪推定之原則。是以何項卷證資料有利於被告或
    不利於被告，應由擔任公訴角色之檢察官盡其舉證之義務，
    此乃上開法條規定公訴人於刑事訴訟程序進行中應盡之法定
    義務。故最高法院著有92年台上字第128號判例，闡明「刑
    事訴訟法第161條已於民國91年2月8日修正公布，其第1項規
    定：檢察官就被告犯罪事實，應負舉證責任，並指出證明之
    方法。因此，檢察官對於起訴之犯罪事實，應負提出證據及
    說服之實質舉證責任。倘其所提出之證據，不足為被告有罪
    之積極證明，或其指出證明之方法，無從說服法院以形成被
    告有罪之心證，基於無罪推定之原則，自應為被告無罪判決
    之諭知」之意旨甚明。
四、本件公訴人認被告二人涉有前開罪嫌，係以警方查扣之大眾
    銀行刷卡機自動式及手動式各1台、刷卡簽帳單商店存根35
    本、帳冊1本、步步高商行統一發票章4枚、品筑菸酒量販店
    發票章1枚、步步高商行店章1枚、ＮＯＫＩＡ行動電話手機
    1支、宣傳電話小卡15張、步步高商行請款簽帳單2本等證據
    為主要論據。惟查：
  (一)依據被告提出之提貨單上載有明確之物品名稱、數量、價錢
    ，並有客人簽名確認之提貨單回條（見本院卷第81-86頁）
    ，及購貨證人等亦均確認出貨單上之簽名為彼等親簽無誤等
    情（此有90年10月15日一審筆錄第5頁可稽，見90年易字第
    1343號一審卷第148頁），堪認被告有確實出貨，並經客人
    提貨之事實，此尚不足以認定被告有假消費犯行。
  (二)再查，被告之步步高商行，每月均有向國稅局申報統一發票
    明細表，並按期繳稅之事實，有被告提出之營業人使用二聯
    式收銀機統一發票明細表及89年度營利事業所得稅結算稅額
    繳款書為據，並經本院與扣案之帳冊互核為實（見本院卷第
    103-111、第121頁及外放之帳冊），足證扣案帳冊之每筆營
    業額均有開立發票，亦難認被告有藉假消費而因此獲利之情
    事。是以本案尚無充份證據證明被告有重利犯行，揆諸前開
    說明，既不能證明被告犯罪，依法自應為無罪之諭知。原判
    決未予詳查，遽為被告有罪判決，被告上訴指摘原判決不當
    ，為有理由，應由本院予以撤銷原判決，改諭知被告二人無
    罪。
據上論斷，依刑事訴訟法第369條第1項前段、第364條、第301條
第1項，判決如主文。
本案經檢察官江守權到庭執行職務。
中    華    民    國    95    年    4    月    24   日
                  刑事第一庭    審判長法  官
                                      法  官
                                      法  官
不得上訴。
附表：
┌───┬───┬───────────┬───────────┐
│ 編號 │借款人│    借  款  日  期    │   借  款  金  額     │
├───┼───┼───────────┼───────────┤
│  一  │己○○│     89年5月23日      │      3萬7千7百元     │
├───┼───┼───────────┼───────────┤
│  二  │辛○○│     89年6月9日       │      1萬5千80元      │
├───┼───┼───────────┼───────────┤
│  三  │丁○○│     89年6月10日      │     12萬7千40元      │
├───┼───┼───────────┼───────────┤
│  四  │壬○○│     89年6月16日      │     22萬7千940元     │
├───┼───┼───────────┼───────────┤
│  五  │乙○○│     89年6月22日      │      3萬160元        │
├───┼───┼───────────┼───────────┤
│  六  │癸○○│     89年6月26日      │1萬1千6百元（起訴書誤 │
│      │      │                      │載為11萬6千元）       │
├───┼───┼───────────┼───────────┤
│  七  │庚○○│     89年8月1日       │     1萬9千720元      │
├───┼───┼───────────┼───────────┤
│  八  │戊○○│     90年1月16日      │     1萬9千720元      │
└───┴───┴───────────┴───────────┘


司法院資訊處製作；財團法人民間司法改革基金會備份。
